臺灣士林地方法院刑事判決　　　　　　 100年度訴緝字第18號
公　訴　人　臺灣士林地方法院檢察署檢察官
被　　　告　劉彥霆
指定辯護人　本院公設辯護人林龍輝
上列被告因違反貪污治罪條例案件，經檢察官追加起訴(98 年度
偵字第12753 、14556 、14958 號），本院判決如下：
    主  文
劉彥霆共同犯貪污治罪條例之違背職務收受賄賂罪，累犯，處有
期徒刑伍年貳月，褫奪公權肆年，所得財物新臺幣捌萬元及白長
壽牌香菸貳條、大衛杜夫牌香菸壹拾伍包、七星牌香菸貳條、檳
榔伍佰元與白朱成、鍾學文、彭綱振連帶沒收。
    事  實
一、劉彥霆前因違反毒品危害防制條例案件，經臺灣臺北地方法
    院94年度訴字第1156號判決處有期徒刑6 月確定，於民國95
    年8 月22日入監執行，並於96年2 月21日縮刑期滿，次日執
    行完畢出監。
二、劉彥霆於97年2 月18日起迄98年1 月10日止，因另案於法務
    部矯正署臺灣士林看守所（下稱士林看守所）執行刑期，係
    士林看守所之收容人。白朱成( 已另行判決) 係士林看守所
    戒護科管理員( 任職期間為85年7 月25日起，迄99年1 月8
    日因本案停職止) ，擔任舍房主管、營繕隊主管，負責管理
    舍房收容人，依看守所組織通則第3 條之規定，負責掌理在
    押被告之戒護、被告飲食、衣著、臥具、用品之分給、保管
    及接見、發受書信及送入物品之處理等事項，為依法令服務
    於國家所屬機關而具有法定職務權限之公務員。彭綱振( 已
    另行判決) 於97年5 月19日分派至士林看守所戒護科服替代
    役（任職迄98年3 月16日退役止) ，類別為替代役實施條例
    第4 條第1 項第1 款之一般替代役之警察役別，依替代役實
    施條例施行細則第3 條第1 款第1 點之規定，擔任矯正機關
    警衛之輔助勤務等，於士林看守所執行戒護區中央台、舍房
    夜勤及門衛勤務，負責管理登記車輛及人員進出、中央台、
    舍房巡邏及收容人的管理戒護等勤務工作，亦為依法令從事
    於公共事務而具有法定職務權限之公務員。鍾學文( 已另行
    判決) 於95年12月30日起迄97年10月30日止、李憲璋( 已另
    行判決) 於97年3 月26日起迄98年7 月9 日止，均因另案羈
    押於士林看守所，為士林看守所之在押被告。劉彥霆與鍾學
    文在士林看守所執行或羈押期間，並擔任士林看守所勇舍舍
    房雜役，協助主管房舍例行作業。
三、白朱成、彭綱振對於士林看守所在押被告李憲璋負有管理、
    戒護之責，白朱成、彭綱振、鍾學文、劉彥霆、李憲璋均明
    知依羈押法第38條準用監獄行刑法第66條之規定，在押被告
    發受書信，由看守所長官檢閱之，如認為有妨害看守所紀律
    之虞，被告發信者，得述明理由，令其刪除後再行發出；被
    告受信者，得述明理由，逕予刪除再行收受。復明知檳榔、
    香菸均非屬羈押法施行細則第85條所規定之得送與被告之飲
    食；且依羈押法第30條第1 項、第32條的規定，新入所者之
    財物，應檢查之，並記載其品名、數目，為之保管；送與被
    告之財物，看守所應檢查之，並應發給收據；亦明知檳榔為
    「法務部所屬監獄、少年輔育院、技能訓練所、看守所、少
    年觀護所查違禁品項目表」所明定危害收容人身心健康之違
    禁物品，應予查禁、廢棄，不得攜入所內；更明知依「受刑
    人吸菸管理及戒菸獎勵辦法」第16條、第7 條前段之規定，
    看守所被告吸食之菸，應由監獄合作社依市價販賣，不得由
    外界送入或自行攜入，價款由其保管金或勞作金中扣除之，
    品牌及數量得酌予限制。白朱成、彭綱振亦明知依「監所管
    理人員服勤應行注意事項」( 嗣已於100 年1 月1 日廢止)
    第10點規定，不得接受收容人或其家屬之招待或餽贈，第13
    點規定，不得為收容人傳遞訊息、金錢或其他違禁品。
四、劉彥霆與白朱成、鍾學文、彭綱振共同基於對於違背職務之
    行為而要求及收受賄賂之犯意聯絡，於97年10月間，利用管
    理、戒護李憲璋之機會，先由白朱成透過鍾學文向遭羈押禁
    見之李憲璋表示可代傳信件及遞送香菸，以此方式向李憲璋
    要求賄賂，李憲璋知悉後，遂基於對公務員關於違背職務之
    行為而交付賄賂之犯意，寫信要求其母李雪花購買白長壽牌
    香煙、七星牌香菸及大衛度夫牌香菸各2 條(1條有10包) 、
    檳榔500 元及現金8 萬元後，交付彭綱振( 綽號膀胱) 轉交
    鍾學文( 綽號一粒) 。李憲璋將寫好之信件交付鍾學文轉交
    白朱成，白朱成再轉交予彭綱振，由彭綱振違背職務將該信
    件寄出。李雪花接到李憲璋所寫信件後，即依李憲璋之要求
    ，購買白長壽香煙、七星牌香菸及大衛度夫香菸各2 條、檳
    榔500 元及現金8 萬元，將該物品裝入紙袋後，攜至士林看
    守所欲交付彭綱振，惟李雪花至士林看守所附近之公車站牌
    時，因高血壓身體不適，遂央請在該公車站牌等候公車之不
    知名女子以鍾學文妹妹之名義，將前揭物品攜至士林看守所
    交付予彭綱振。彭綱振明知上開物品是李憲璋託人所交付，
    用以賄賂白朱成與渠等違背職務遞送香菸、代傳信件之對價
    ，仍加以收受後，攜入士林看守所勇舍交予鍾學文、劉彥霆
    。鍾學文、劉彥霆均明知上開物品係李憲璋託人所交付，用
    以賄賂白朱成及渠等違背職務遞送香菸、代傳信件之對價，
    仍加以收受，並將之瓜分，彭綱振分得現金1 萬元，鍾學文
    、劉彥霆各分得現金8,000 元，另鍾學文為幫同舍房之在押
    被告沈岐武討好白朱成，遂另行將其中1 萬元交予不知情之
    沈岐武，由沈岐武以自己名義轉交予白朱成。鍾學文、劉彥
    霆並將所分得之現金8,000 元，委請彭綱振匯入渠等在看守
    所之帳戶內；彭綱振復委請不知情之謝坤晏代為匯款，謝坤
    晏則又委請不知情之友人楊政坤將款項匯入鍾學文臺灣臺北
    看守所帳戶、劉彥霆士林看守所帳戶內。另李雪花所交付之
    6 條香菸及檳榔，則由劉彥霆、鍾學文違反規定將其中5 包
    大衛度夫香煙交予李憲璋吸用，另2 條白長壽香菸交予白朱
    成，其餘大衛杜夫牌香菸15包、七星牌香菸2 條、檳榔500
    元則由鍾學文與劉彥霆均分。白朱成明知李憲璋託人所交付
    之上開現金5 萬4000元、白長壽香菸2 條( 價額800 元) ，
    係李憲璋用以賄賂其前開違背職務遞送香菸、代傳信件之對
    價，仍加以收受，嗣即多次違背職務傳遞香菸予李憲璋施用
    外，並於擔任勇舍值勤勤務時，違背職務開啟舍房使李憲璋
    及同案遭羈押禁見之宋進財至其辦公桌前交談及吸用香菸。
    劉彥霆、白朱成、鍾學文、彭綱振收受李憲璋交付之賄賂計
    有現金8 萬元、白長壽牌香煙2 條( 價額800 元) 、七星牌
    香菸2 條( 價額1,200 元) 、大衛度夫牌香菸各15包( 價額
    1,050 元) 、檳榔500 元，價值總計8 萬3,550 元，白朱成
    分現金5 萬4,000 元及白長壽牌香菸2 條，價值計5 萬4,80
    0 元，鍾學文及劉彥霆各分得現金8,000 元、大衛杜夫牌香
    菸7.5 包( 價額525 元) 、七星牌香菸1 條( 價額600 元)
    及檳榔250 元，價值計9,375 元，彭綱振則分得現金1 萬元
    。
五、案經臺灣士林地方法院檢察署檢察官自動檢舉及指揮法務部
    調查局北部地區機動工作組偵辦後偵查起訴。
    理  由
甲、程序部分
一、本件被告劉彥霆於警詢、偵訊及本院準備程序、審判中所為
    不利於己之陳述，並無出於強暴、脅迫、利誘、詐欺、疲勞
    訊問、違法羈押或其他不正之方法，亦非違反法定障礙事由
    經過期間不得訊問或告知義務之規定而為，依刑事訴訟法第
    156 條第1 項、第158 條之2 規定，應認均有證據能力。
二、按被告以外之人於審判外之言詞或書面陳述，除法律有規定
    者外，不得作為證據；又被告以外之人於審判外之陳述，雖
    不符合同法第159 條之1 至第159 條之4 之規定，但經當事
    人於審判程序同意作為證據，法院審酌該言詞陳述或書面陳
    述作成時之情況，認為適當者，亦得為證據；當事人、代理
    人或辯護人於法院調查證據時，知有第159 條第1 項不得為
    證據之情形，而未於言詞辯論終結前聲明異議者，視為有前
    項之同意，刑事訴訟法第159 條第1 項及第159 條之5 分別
    定有明文。本判決下列所引用各該被告以外之人於審判外之
    陳述（包含書面陳述），除後述公務員於職務上製作之紀錄
    證明文書，或從事業務之人於業務上或通常業務過程所須製
    作之紀錄文書、證明文書，並無顯不可信之情況，依刑事訴
    訟法第159 條之4 第1 款、第2 款規定，皆有證據能力外，
    其餘亦屬傳聞證據之部分，惟當事人及辯護人於本院審判程
    序中或均同意作為證據，或於本院準備程序及審判期日中均
    表示無意見而不予爭執，且迄至言詞辯論終結前亦未再聲明
    異議，本院審酌上開證據資料製作時之情況，尚無違法不當
    及證明力明顯過低之瑕疵，亦認為以之作為證據應屬適當，
    故揆諸前開規定，爰逕依刑事訴訟法第159 條之5 規定，認
    前揭證據資料均有證據能力，合先敘明。
乙、實體部分
一、前揭犯罪事實有下列證據足資證明：
  1.被告劉彥霆之自白
  98年7 月27日偵訊( 參見臺灣士林地方法院檢察署98年度他
    字第2492號卷，下稱士檢他字第2492號卷，第71-73 頁) 。
  98年8 月19日警詢( 參見士檢他字第2492號卷第196-199 頁
    )。
  98年8 月19日偵訊( 參見士檢他字第2492號卷第202-204 頁
    )。
  98年9 月8 日偵訊( 參見士檢他字第2492號卷第278-283 頁
    )。
  100 年7 月12日本院準備程序( 參見本院100 年度訴緝字第
    18號卷，下稱本院訴緝字第18號卷，第47-48頁)。
  100 年8 月11日本院審理( 參見本院訴緝字第18號卷第67-6
    8 頁)。
  2.共犯即被告白朱成之供述
  98年9 月9日偵訊( 參見士檢他字第2492號卷第303頁)。
  98年10月22日偵訊( 參見臺灣士林地方法院檢察署98年度偵
    字第12753 號卷，下稱士檢偵字第12753 號卷，第110-111
    頁) 。
  98年10月28日偵訊( 參見士檢偵字第12753 號卷第143-146
    頁) 。
  100 年3 月29日本院準備程序( 參見本院98年度訴字第390
    號卷，下稱本院訴字第390號卷，卷II第36-37 頁) 。
  100 年5 月12日本院審理( 參見本院98年度訴字第300 號卷
    ，下稱本院訴字第300 號卷，卷II第204頁) 。
  3.共犯即被告鍾學文之供述
  98年8 月4日偵訊( 參見士檢他字第2492號卷第104頁)。
  98年8 月19日警詢( 參見士檢他字第2492號卷第159-162 頁
    ) 。
  98年8 月19日偵訊( 參見士檢他字第2492號卷第166-171 頁
    )。
  98年9 月8 日偵訊( 參見士檢他字第2492號卷第276-283 頁
    )。
  98年10月28日偵訊( 參見士檢偵字第12753 號卷第143-146
    頁)
  100 年3 月29日本院準備程序( 參見本院訴字第390 號卷II
    第36-37頁)。
  100 年5 月12日本院審理( 參見本院訴字第300 號卷II第20
    4 頁)
  4.共犯即被告彭綱振之供述
  98年7 月24日偵訊( 參見士檢他字第2492號卷第63-65頁)。
  98年8 月19日警詢( 參見士檢他字第2492號卷第177-179 頁
    )。
  98年8 月19日偵訊( 參見士檢他字第2492號卷第185-193 頁
    )。
  98年10月28日偵訊( 參見士檢偵字第12753 號卷第143-146
    頁) 。
  100 年3 月29日本院準備程序( 參見本院訴字第390 號卷II
    第36-37頁) 。
  100 年5 月12日本院審理( 參見本院訴字第300 號卷II第20
    4 頁)。
  5.被告李憲璋之供述
  98年8 月20日警詢( 參見士檢他字第2492號卷第215-221 頁
    ) 。
  98年8 月20日偵訊( 參見士檢他字第2492號卷第223-226 頁
    )。
  100 年3 月29日本院準備程序( 參見本院訴字第390 號卷II
    第36-37頁) 。
  100 年5 月12日本院審理( 參見本院訴字第300 號卷II第20
    4頁) 。
  6.證人謝坤晏之證述
  98年8 月19日警詢( 參見士檢他字第2492號卷第132-135 頁
    )。
  98年8 月19日偵訊( 參見士檢他字第2492號卷第139-141 頁
    )。
  7.證人李雪花即被告李憲璋之母之證述
  98年8 月20日警詢( 參見士檢他字第2492號卷第206-208 頁
    ) 。
  98年8 月20日偵訊( 參見士檢他字第2492號卷第211-213 頁
    )。
  8.謝坤晏匯款至劉彥霆、鍾學文帳戶8000元之臺北看守所保管
    款收款收據2 紙( 參見士檢他字第2492號卷第137-138 頁)
    。
  9.臺灣臺北女子看守所99年8 月23日北女所戒字第0996000080
    號函附白朱成之任職期間、隸屬科室、職稱、執勤地點、職
    務範圍( 參見本院訴字第300 號卷I第293-294 頁) 。
  10.臺灣臺北女子看守所99年8 月23日北女所戒字第0996000081
    號函附替代役彭綱振之任職期間、隸屬科室、職稱、執勤地
    點、職務範圍( 參見本院訴字第300 號卷I第296-297 頁)
    。
  11.臺灣臺北女子看守所99年8 月23日北女所戒字第0996000082
    號函附鍾學文、劉彥霆於士林看守所收容同時擔任雜役之期
    間、職務( 參見本院訴字第390 號卷I第169-170 頁) 。
  12.士林看守所97年10月20日起迄98年4 月7 日止之戒護科勤務
    配置表( 參見法務部調查局北部地區機動工作組刑事卷II第
    48-133頁)。
  13.士林看守所97年10月25日起迄98年4 月8 日止之替代役勤務
    日誌( 參見法務部調查局北部地區機動工作組刑事卷II第13
    4-218頁)。
  14.士林看守所98年5 月27日士所戒字第098000145 號函復檳榔
    為違禁物品及附上附「法務部所屬監獄、少年輔育院、技能
    訓練所、看守所、少年觀護所查禁違品項目表」( 參見法務
    部調查局北部地區機動工作組刑事卷II第224-228頁 )。
二、綜上，本件事證明確，被告劉彥霆事實欄所載犯行，洵堪認
    定，應依法論科。
三、論罪科刑
  (一)按刑法第10條第2 項原規定：「稱公務員者，謂依法令從事
    於公務之人員」，嗣修正為「稱公務員者，謂下列人員：（
    一）依法令服務於國家、地方自治團體所屬機關而具有法定
    職務權限，以及其他依法令從事於公共事務，而具有法定職
    務權限者。（二）受國家、地方自治團體所屬機關依法委託
    ，從事與委託機關權限有關之公共事務者。」是修正後公務
    員之主體，限於服務於國家、地方自治團體所屬機關之公務
    人員（即身分公務員），或係依法令從事於公共事務而具有
    法定職務權限者（即授權公務員），或係受機關委託而從事
    與委託機關權限有關之公共事務者（即委託公務員）。其中
    第1 款所謂「依法令」，係指依法律與命令而言，而此之命
    令包括行政程序法第150 條之法規命令與第159 條所稱之行
    政規則在內，是該款所稱之「法定職務權限」，自指法律與
    行政命令所賦與之職務權限。考其修正之立法意旨，端以舊
    法有關公務員之定義極為抽象、模糊，為避免因具有公務員
    身分，未區別其從事職務之種類，即課予刑事責任，而有不
    當擴大刑罰權之情形，允宜針對公務性質檢討修正，予以適
    度限縮公務員概念之範圍。而替代役實施條例第3 條前段規
    定：「本條例所稱替代役，指役齡男子於需用機關擔任輔助
    性工作，履行政府公共事務或其他社會服務。」；第4 條規
    定：「替代役之分類區別如下：一、一般替代役：（一）警
    察役。（二）消防役。（三）社會役。（四）環保役。（五
    ）醫療役。（六）教育服務役。（七）農業服務役。（八）
    其他經行政院指定之役別。二、研發替代役」。若依其役別
    所擔任之工作符合具有「其他依法令從事於公共事務，而具
    有法定職務權限」之情形，例如替代役實施條例第4 條第1
    項第1 款所定一般替代役之警察役別，依該條例施行細則第
    3 條第1 款第1 點明定，警察役包括擔任矯正機關警衛之輔
    助勤務等，是替代役男奉派往監獄、看守所擔任立哨、崗哨
    、巡邏勤務者，因其從事於法定之公共事務，乃具有法定職
    務權限，應視為刑法上之公務員，而屬同款後段之授權公務
    員。最高法院98年台上字第2828號判決參照。本件共犯即被
    告彭綱振於矯正機關服一般役別之警察替代役，執行戒護、
    門衛等勤務，從事於法定之公共事務，乃具有法定職務權限
    ，應屬於刑法第10條第2 項第1 款後段之授權公務員，合先
    敘明。
  (二)本件被告劉彥霆及共犯鍾學文均為看守所舍房收容人兼雜役
    ，雖不具公務員身分，惟與具公務員身分之白朱成、彭綱振
    共犯貪污治罪條例之罪，依貪污治罪條例第3 條之規定，亦
    應依貪污治罪條例處斷。
  (三)核被告劉彥霆所為係犯貪污治罪條例第4 條第1 項第5 款之
    公務員對於違背職務之行為收受賄賂罪。被告劉彥霆與白朱
    成、彭綱振、鍾學文向李憲璋要求賄賂之低度行為，應為收
    受賄賂之高度行為所吸收，不另論罪。被告劉彥霆與白朱成
    、彭綱振、鍾學文間，有犯意聯絡及行為分擔，為共同正犯
    。
  (四)按貪污治罪條例第8 條第1 項規定：「犯第4 條至第6 條之
    罪，於犯罪後自首，如有所得並自動繳交全部所得財物者，
    減輕或免除其刑；因而查獲其他正犯或共犯者，免除其刑。
    」是本件被告劉彥霆雖於偵查中自白犯罪，惟是否符合自首
    要件，將影響其可否免除其刑。又按刑法第62條所定自首減
    刑，係以對於未發覺之犯罪，在有偵查犯罪職權之公務員知
    悉犯罪事實及犯人之前，向職司犯罪偵查之公務員坦承犯行
    ，並接受法院之裁判而言。苟職司犯罪偵查之公務員已知悉
    犯罪事實及犯罪嫌疑人後，犯罪嫌疑人始向之坦承犯行者，
    為自白，而非自首。而所謂發覺，不以有偵查犯罪之機關或
    人員確知其人犯罪無誤為必要，僅須有確切之根據得為合理
    之可疑者，亦屬發覺( 最高法院72年台上字第641 號判例、
    97年台上字第5969號判決參照) 。經查，本件事實欄所載犯
    罪事實，係因共犯即被告彭綱振涉犯他項犯罪事實而列為被
    告，於本件犯罪未被發覺前之98年7 月24日於偵訊供稱：「
     (問：你還有幫哪些受刑人寄信？）有幫很多人寄信，只要
    我上去勇舍，劉彥霆跟鍾學文就會拿信給我請我幫忙寄，我
    有問說怎麼這麼多信，劉彥霆跟鍾學文說這是要協助白朱成
    打官司的，就跟我說過幾天會有人拿東西來找我，我有幫他
    們寄信，寄完信之後過沒多久就有一個女生來找我，好像是
    鍾學文的妹妹或老婆，我有問該女子，他說是鍾學文的妹妹
    ，後來我拿上去時，問鍾學文該女子是誰，鍾學文說那是他
    老婆，那女子是拿10幾包檳榔跟7 、8 萬元現金，現金我沒
    有點，只是看起來厚厚一疊，錢用紙包著，我把檳榔拿進去
    水房給劉彥霆跟鍾學文時，他們有當場把紙包拆開，裡面有
    錢，他們當場拿1 萬6 千元給我，請我幫劉彥霆跟鍾學文各
    寄8 千元在他們帳上，另外還有拿1 萬元給我，說要謝謝我
    這陣子這麼幫他們。」等語( 參見士檢他字第2492號卷第63
    頁) 。是以，本件犯罪係共犯彭綱振於犯罪被發覺之前，於
    98年7 月24日主動供出案情。本件犯罪於98年7 月24日被發
    覺之後，被告劉彥霆於98年7 月27日偵訊始自白犯行( 參見
    士檢他字第2492號卷第71-73 頁) ，核與自首之要件不符。
  (五)被告劉彥霆有犯罪事實欄所載前科執行情形，此有臺灣高等
    法院被告前案紀錄表在卷可按，其於有期徒刑執行完畢後，
    5 年內故意再犯本件有期徒刑以上之各罪，為累犯，應依刑
    法第47條第1 項之規定加重其刑。
  (六)刑之減輕事由
  1.按貪污治罪條例第8 條第2 項前段規定：「犯第四條至第六
    條之罪，在偵查中自白，如有所得並自動繳交全部所得財物
    者，減輕其刑」，旨在鼓勵犯罪行為人勇於自新，而限於偵
    查中已自白者，始有減輕其刑之適用，乃在防止證據滅失以
    兼顧證據保全。然犯罪所得財物之自動繳交，緩速與否，則
    與證據保全無涉。參諸立法過程資料，民國85年修正該條文
    時，增訂「如有所得並自動繳交全部所得財物者，減輕其刑
    」，並不以繳交與自白同在偵查中為必要。況偵查程序之終
    結，並未先行揭示或通知，被告難以預知偵查何時終結。而
    所謂「全部所得財物」，其數額或須至審判中方能確定。苟
    偵查中所繳數額較審判中認定所得短少，將因偵、審程序認
    定數額歧異，徒生爭議。是被告於偵查中自白，並於最後事
    實審言詞辯論終結前自動繳交全部所得財物者，即有貪污治
    罪條例第8 條第2 項前段減輕其刑之適用( 最高法院99年度
    第2 次刑事庭會議決議參照) 。
  2.又按貪污治罪條例第8 條第2 項前段「犯第四條至第六條之
    罪，在偵查中自白，如有所得並自動繳交全部所得財物者，
    減輕其刑」之規定，係為鼓勵公務員於犯貪污罪之後能勇於
    自新而設，被告於偵查中自白，復就全部所得財物，於偵、
    審中自動繳交者，因已足認確有悛悔向善之意，即應准予寬
    典。而此所謂之繳交全部所得財物，自係以繳交各該行為人
    自己實際所得財物之全部為已足，應不包括其他共同正犯之
    所得在內。良以其他正犯所得部分，通常並非自己所能取而
    代繳，故解釋上不宜過苛，否則反而嚇阻欲自新者，顯非立
    法之本意。至於同條例第10條規定有關犯罪所得財物之追繳
    沒收，則採共同正犯連帶說，旨在貫徹嚴懲貪污目的，剝奪
    其不法利得，使貪污犯罪之查緝克竟全功。兩者規範目的既
    有不同，法文中之「所得財物」範圍自亦應有別，如此方可
    在給予自新及兼收懲戒之間，求其衡平( 最高法院100 年台
    上字第22號判決意旨參照) 。
  3.復按貪污治罪條例第12條第1 項規定：「犯第4 條至第6條
    之罪，情節輕微，而其所得或所圖得財物或不正利益在新台
    幣5 萬元以下者，減輕其刑。」第2 項規定：「犯前條第1
    項、第2 項之罪，情節輕微，而其行求、期約或交付之財物
    在新台幣5 萬元以下者，亦同。」所謂情節輕微與否，應依
    一般社會通念，審酌貪污舞弊之手段、型態、戕害吏治之程
    度及對社會秩序、風氣之影響等一切情節予以認定( 最高法
    院98年台上第7578號判決意旨參照) 。再按共同正犯因犯罪
    所得之贓額應合併計算，其應追繳沒收者，亦應就其總額諭
    知追繳沒收；復按犯貪污治罪條例第4 條至第6 條之罪，情
    節輕微，而其所得或所圖得財物或不正利益在新台幣5 萬元
    以下者，減輕其刑，固為同條例第12條第1 項所明定。惟二
    人以上共同實施犯罪，應負共同責任，其個人所分得財物或
    圖得財物或不法利益雖在新台幣5 萬元以下，或個人縱未分
    得或圖得任何財物及不法利益，然共犯者間所得或圖得之財
    物及不法利益總數如超過新台幣5 萬元，縱屬情節輕微，仍
    無該條項之適用( 最高法院93年度台上字第2231號判決意旨
    參照）。
  4.本件被告劉彥霆就前揭犯罪事實與白朱成、彭綱振、鍾學文
    共犯，共犯者間所得之財物價值總計8 萬3,550 元，被告劉
    彥霆個人分得之財物價值為9,375 元( 參見附表) ，惟依據
    前揭93年度台上字第2231號判決意旨，仍應將共犯者間所得
    之財物合併計算。是被告劉彥霆與共犯之全部犯罪所得總額
    既為8 萬3,550 元，已逾5 萬元，核無貪污治罪條例前段及
    第12條第1 項之適用。又被告劉彥霆已於98年9 月8 日偵查
    中自白( 參見士檢他字第2492號卷第278-283 頁) ，復已於
    100 年8 月11日自動繳交其個人實際所得全部財物計9,375
    元，有本院100 年雜字第0000000052號自行收納款項統一收
    據乙紙可憑( 參見本院訴緝字第18號卷第62頁) ，揆諸前揭
    最高法院100 年台上字第22號判決意旨，應認已符合貪污治
    罪條例第8 條自動繳交全部所得財物之要件，應依貪污治罪
    條例第8 條第2 項前段之規定減輕其刑，並依法先加( 累犯
    ) 後減之。
  (七)爰審酌被告劉彥霆為士林看守所收容人，竟利用身兼舍房雜
    役之機會，與白朱成、彭綱振、鍾學文共同向收容人李憲璋
    索賄，破壞監所教化功能，應予非難，惟念其身處複雜環境
    ，為獲得白朱成較好的對待而觸犯重罪，且犯後於偵查及本
    院審理時均自白犯行，態度良好，已知悔悟，且犯罪所得財
    物金額甚微，已於本院審理時自動繳交，兼衡其犯罪動機、
    目的、手段及所生危害暨其生活狀況、智識程度等一切情狀
    ，量處如主文所示之刑。
  (八)按犯貪污治罪條例之罪，宣告有期徒刑以上之刑者，應宣告
    褫奪公權，貪污治罪條例第17條定有明文，此項褫奪公權之
    宣告，具有強制性，為刑法第37條第2 項之特別規定，不受
    宣告1 年以上有期徒刑之限制，法院自應優先適用（最高法
    院81年度臺非字第246 號判決意旨參照）。惟對於褫奪公權
    之期間即從刑之刑度如何，貪污治罪條例並無明文，仍應適
    用刑法第37條第2 項關於褫奪公權期間之規定。爰依上開規
    定，併宣告被告劉彥霆褫奪公權之期間如主文所示。
  (九)沒收
  1.貪污治罪條例第10條有關所得財物追繳、抵償之規定，雖已
    於98年4 月22日修正，惟此為從刑，從刑附屬於主刑，是除
    法律有特別規定者外，應依主刑所適用之法律。本件主刑部
    分既皆適用現行貪污治罪條例，從刑部分自應從之而適用98
    年4 月22日修正後之貪污治罪條例第10條規定，合先敘明。
  2.按犯第4 條至第6 條之罪者，其所得財物，應予追繳，並依
    其情節分別沒收或發還被害人，前項財物之全部或一部無法
    追繳時，應追徵其價額，或以其財產抵償之，貪污治罪條例
    第10條第1 項、第3 項分別定有明文。又按貪污治罪條例第
    10條第1 項：『犯第4 條至第6 條之罪者，其所得財物，應
    予追繳，並依其情節，分別沒收或發還被害人』，第2 項(
    現行規定為第3 項) ：『前項財物之全部或一部無法追繳時
    ，應追徵其價額，或以其財產抵償之』，乃強制規定，條文
    就『沒收或發還被害人』並列規定，其性質互相排斥，應擇
    其一而為適用。所謂依其情節，分別沒收或發還被害人，係
    指應予追繳、追徵或供抵償之財物，究應予以沒收或發還被
    害人，應視其犯罪情節有無被害人而定，由法院審酌處理，
    並於主文明白諭知。有被害人者，自應發還被害人，例如竊
    取、侵占之公有財物或利用職務上機會詐取之財物，應發還
    被害人，不得沒收；如為發還之諭之者，尤應確認是否屬『
    被害人』。必無被害人時，例如賄賂罪所侵害者為國家之官
    箴及公務員執行公務之純正，行賄者屬對合犯，而非被害人
    ，收賄者收受之賄賂，應予追繳沒收，不得發還之」（最高
    法院96年度台上字第5390號判決要旨參照）。查被告劉彥霆
    與白朱成、鍾學文、彭綱振共同違背職務收受李憲璋交付之
    賄賂，依前揭判決意旨，行賄者李憲璋屬對合犯而非被害人
    ，是被告犯罪所得財物，無庸發還行賄者李憲璋，合先敘明
    。
  3.本件被告劉彥霆與白朱成、鍾學文、彭綱振共同犯罪所得財
    物現金8 萬元、大衛杜夫香菸15包( 價額1,050 元) 、七星
    牌香菸2 條( 價額1,200 元) 、白長壽香菸2 條( 價值800
    元) 、檳榔500 元，總計8 萬3,550 元。白朱成個人分得現
    金5 萬4,000 元及白長壽香菸2 條，合計5 萬4,800 元，白
    朱成已於100 年5 月12日自動繳交其個人實際所得全部財物
    計5 萬4800元，有本院100 年雜字第0000000032號自行收納
    款項統一收據乙紙可憑( 參見本院訴字第390 號卷II第92頁
    ) ；鍾學文個人分得現金8,000 元、大衛杜夫香菸7.5 包(
    價額525 元) 、七星牌香菸1 條( 價額600 元) 、檳榔250
    元，合計9,375 元，鍾學文已於100 年5 月12日自動繳交其
    個人實際所得全部財物計9,375 元，有本院100 年雜字第00
    00000033號自行收納款項統一收據乙紙可憑( 參見本院訴字
    第390 號卷II第93頁) ；彭綱振個人分得現金1 萬元，已於
    100 年5 月12日自動繳交其個人實際所得財物計1 萬元，有
    本院100 年雜字第0000000029號自行收納款項統一收據乙紙
    可憑( 參見本院訴字第390 號卷II第94頁) ；被告劉彥霆個
    人分得現金8,000 元、大衛杜夫香菸7.5 包( 價額525 元)
    、七星牌香菸1 條( 價額600 元) 、檳榔250 元，合計9,37
    5 元，劉彥霆已於100 年8 月11日自動繳交其個人實際所得
    全部財物計9,375 元，有本院100 年雜字第0000000052號自
    行收納款項統一收據乙紙可憑( 參見本院訴緝字第18號卷第
    62頁) 。是本件犯罪事實之共同犯罪所得8 萬3,550 元皆已
    全部自動追繳，自無庸再為追繳、追徵、抵償之諭知，惟仍
    應諭知被告劉彥霆與白朱成、鍾學文、彭綱振連帶沒收。
據上論斷，應依刑事訴訟法第299 條第1 項、貪污治罪條例第3
條、第4 條第1 項第5 款、第8 條第2 項前段、第10條第1 項、
第17條、第19條，刑法第11條前段、第28條、第37條第2 項、第
3 項、第47條第1 項，判決如主文。
本案經檢察官江耀民到庭執行職務。
中    華    民    國   100    年    9     月    6     日
                  刑事第五庭審判長法  官  雷雯華
                                  法  官  徐文瑞
                                  法  官  楊秀枝
以上正本證明與原本無異。
如不服本判決應於收受送達後10日內向本院提出上訴書狀，並應
敘述具體理由。其未敘述上訴理由者，應於上訴期間屆滿後20日
內向本院補提理由書( 均須按他造當事人之人數附繕本)「 切勿
逕送上級法院」。
                                  書記官  劉易柔
中    華    民    國   100    年    9     月    8     日
附表
┌─┬───┬─────┬─────┬───┬─────┬─────┬─────┬───────┐
│編│被  告│起訴書犯罪│適用法條  │共  犯│自首或偵查│自動繳交犯│所得、所圖│罪名及宣告刑  │
│號│／所具│事實所載編│          │      │中自白／卷│罪所得之收│得財物之金│(含主刑及從刑)│
│  │之公務│號        │          │      │證頁次(貪 │據／卷證頁│額或行求、│              │
│  │員身份│          │          │      │污治罪條例│次( 貪污治│期約、交付│              │
│  │      │犯罪時間  │          │      │第8 條、第│罪條例第8 │之財物( 貪│              │
│  │      │          │          │      │11條第4項)│條)       │污治罪條例│              │
│  │      │          │          │      │          │          │第12條)   │              │
├─┼───┼─────┼─────┼───┼─────┼─────┼─────┼───────┤
│  │劉彥霆│98偵12753 │貪污治罪條│共犯  │98.09.08偵│本院100 年│共犯所得  │劉彥霆共同犯貪│
│  │      │、14556 、│例第4 條第│白朱成│訊自白( 士│雜字第0000│現金8 萬元│污治罪條例之違│
│  │士所  │14958號起 │1 項第5 款│鍾學文│檢他字第24│000052號自│          │背職務收受賄賂│
│  │受刑人│訴書犯罪事│違背職務收│彭綱振│92號卷第27│行收納款項│大衛杜夫牌│罪，累犯，處有│
│  │、舍房│實一(三)    │受賄賂罪  │      │8-283 頁) │統一收據( │香菸15包( │期徒刑伍年貳月│
│  │雜役  │          │          │      │          │本院訴緝字│價額1050元│，褫奪公權肆年│
│  │      │97年10月  │          │      │          │第18號卷第│)         │，所得財物新臺│
│  │累犯  │          │          │      │          │62頁)(繳納│七星牌香菸│幣捌萬元及白長│
│  │      │          │          │      │          │個人分得之│2條( 價額 │壽牌香菸貳條、│
│  │      │          │          │      │          │全部)     │1200元)   │大衛杜夫牌香菸│
│  │      │          │          │      │          │          │          │壹拾伍包、七星│
│  │      │          │          │      │          │          │白長壽牌香│牌香菸貳條、檳│
│  │      │          │          │      │          │          │菸2 條( 價│榔伍佰元與白朱│
│  │      │          │          │      │          │          │額800 元) │成、鍾學文、彭│
│  │      │          │          │      │          │          │          │綱振連帶沒收。│
│  │      │          │          │      │          │          │檳榔500 元│              │
│  │      │          │          │      │          │          │          │              │
│  │      │          │          │      │          │          │價值總計  │              │
│  │      │          │          │      │          │          │8萬3,550元│              │
│  │      │          │          │      │          │          │          │              │
│  │      │          │          │      │          │          │個人分得  │              │
│  │      │          │          │      │          │          │現金8,000 │              │
│  │      │          │          │      │          │          │元        │              │
│  │      │          │          │      │          │          │大衛杜夫牌│              │
│  │      │          │          │      │          │          │香菸7.5 包│              │
│  │      │          │          │      │          │          │( 價額525 │              │
│  │      │          │          │      │          │          │元)       │              │
│  │      │          │          │      │          │          │七星牌香菸│              │
│  │      │          │          │      │          │          │1 條( 價額│              │
│  │      │          │          │      │          │          │600 元)   │              │
│  │      │          │          │      │          │          │檳榔250 元│              │
│  │      │          │          │      │          │          │          │              │
│  │      │          │          │      │          │          │價值總計  │              │
│  │      │          │          │      │          │          │9,375 元  │              │
└─┴───┴─────┴─────┴───┴─────┴─────┴─────┴───────┘